ACORDAO-COMPLETO-2435816

ACÓRDÃO 11937/2020 ATA 38/2020 - SEGUNDA CÂMARA

VISTO, relatado e discutido este agravo interposto contra despacho que não concedeu efeito suspensivo a recurso de reconsideração apresentado por Francisco de Assis Carvalho contra o Acórdão 3575/2020-TCU-Segunda Câmara,
ACORDAM os ministros do Tribunal de Contas da União, reunidos em sessão da 2ª Câmara, ante as razões expostas pelo Relator e com fundamento no art. 289 do Regimento Interno, em:
9.1. conhecer do agravo e rejeitá-lo;
9.2. dar ciência desta deliberação ao agravante; e
9.3. restituir os autos à Secretaria de Recursos (Serur) para prosseguimento do feito.

Agravo contra despacho que negou efeito suspensivo a  recurso de reconsideração interposto contra o Acórdão 3.575/2020-TCU-2ª Câmara, que julgou as contas do agravante irregulares, condenou-o ao ressarcimento do dano causado ao erário e aplicou-lhe multa, em razão de omissão no dever de prestar contas de recursos federais oriundos do Programa Nacional de Alimentação Escolar (PNAE), no exercício de 2016, repassados pelo FNDE ao município de Olho D'água - PB.

Segunda Câmara

Prefeitura Municipal de Olho D'água - PB.

3. Interessados/Responsáveis/Recorrentes:
3.1. Interessado: Fundo Nacional de Desenvolvimento da Educação (00.378.257/0001-81).
3.2. Responsável: Francisco de Assis Carvalho (XXX.750.474-XX).
3.3. Recorrente: Francisco de Assis Carvalho (XXX.750.474-XX).

13.1. Ministros presentes: Ana Arraes (Presidente), Augusto Nardes (Relator), Aroldo Cedraz e Raimundo Carreiro.
13.2. Ministros-Substitutos presentes: Marcos Bemquerer Costa e André Luís de Carvalho.

ACORDAO-COMPLETO-2515788

Acórdão 1883/2022 - Segunda Câmara

AUGUSTO NARDES

Ministro Augusto Nardes.

Trata-se de agravo apresentado por Francisco de Assis Carvalho contra despacho que negou efeito suspensivo a seu recurso de reconsideração interposto contra o Acórdão 3575/2020-TCU-Segunda Câmara, que julgou suas contas irregulares, condenou-o ao ressarcimento do dano causado ao erário e aplicou-lhe multa, em razão de omissão no dever de prestar contas de recursos federais oriundos do Programa Nacional de Alimentação Escolar (PNAE) , no exercício de 2016, repassados pelo FNDE ao município de Olho D'água - PB, em um total de R$ 147.096,86 (peça 3) .
2.	Cabe esclarecer que o recorrente, durante o primeiro julgamento deste Tribunal, permaneceu inerte, razão por que o processo correu à sua revelia, em atenção ao disposto no art. 12, §3º, da Lei 8.443/1992.
3.	Em análise de admissibilidade do mencionado recurso, a Serur deste Tribunal manifestou-se, à peça 80, pela intempestividade do apelo, uma vez interposto após o total de 113 dias da competente ciência, razão pela qual seria possível apenas conhecer do recurso, com base no § 2º, do Regimento Interno do TCU, sem efeito suspensivo. Ao final, concluiu por:
3.1 conhecer do recurso de reconsideração interposto por Francisco de Assis Carvalho contra o Acórdão 3575/2020-TCU-Segunda Câmara, todavia, sem atribuição de efeito suspensivo, nos termos do artigo 32, parágrafo único, da Lei 8.443/92 e do artigo 285, § 2º, do Regimento Interno/TCU;
3.2 encaminhar os autos ao gabinete do relator competente para apreciação do recurso.
4.	Em documento complementar acostado após a manifestação da unidade técnica (peça 81) , o responsável reforçou o pedido de efeito suspensivo ao recurso de reconsideração interposto contra o Acórdão 3575/2020-TCU-Segunda Câmara, mencionando:
a)  algumas deliberações em que esta Corte concedeu o aludido efeito em recursos de revisão; e
b) o risco de resultado útil do processo residir no fato de que o Recorrente é pré-candidato à prefeitura do Município de Olho D'Água e o devido julgamento estar na lista de inelegíveis, podendo sofrer dano com o cerceamento de seus direitos políticos por uma decisão que visivelmente será revisada.
5.	Diante das peculiaridades do caso concreto, proferi despacho (peça 84) , em que anui ao posicionamento da Serur, conheci do recurso de reconsideração interposto, sem concessão de efeito suspensivo, nos termos do artigo 32, parágrafo único, da Lei 8.443/92 e do artigo 285, § 2º, do Regimento Interno/TCU, e determinei a restituição dos autos à unidade técnica para continuidade da análise.
6.	Irresignado, o recorrente interpõe agravo em face do mencionado despacho (peça 87) , em que requer "o conhecimento do presente recurso e o deferimento de tutela recursal para a atribuição de feitos suspensivo ao acórdão, seja pelo reconhecimento da devolução do prazo de recurso de reconsideração art. 176 do regimento, seja pela tutela baseada nos requisitos da probabilidade do direito e risco de resultado útil", nos seguintes termos:
	a) existe risco de resultado útil do processo, uma vez que o Recorrente é pré-candidato à prefeitura do Município de Olho D'Água e devido ao julgamento está na lista de inelegíveis e pode sofrer dano com o cerceamento de seus direitos políticos por uma decisão que visivelmente será revisada;
	b) desde 30/04/2020 o Recorrente não estava em seu endereço em Patos-PB, uma vez que foi acometido de grave enfermidade, tendo sido internado entre 19/05/2020 a 25/05/2020 devido a gravidade da doença, sido internado em João Pessoa, na capital Paraíba, no hospital Nossa Senhora das Neves que fica a mais de 300 km de seu endereço residencial em Patos-PB;
	c) durante o período entre 01/05/2020 a 06/06/2020, em que teria transcorrido o prazo para que o recorrente interpusesse o Recurso de Reconsideração da decisão/acórdão, devido à doença e ao isolamento social, foi simplesmente impossível ao mesmo ser cientificado da decisão deste TCU, ou mesmo constituir patrono, levantar dados e documentos, eis que incomunicável e isolado devido a doença;
	d) só tomou ciência do Acórdão após publicação na internet postada em 02/09/2020, e, na presente data está apresentando o Recurso;
	e) o regimento interno do TCU, no seu artigo 186, parágrafo único, afirma categoricamente que mediante justo motivo, os prazo podem ser suspensos e ou interrompidos, e obviamente o motivo do Recorrente doença pandêmica que exige isolamento social, que acometeu ao mesmo durante o prazo recursal, não tendo sequer o recorrente recebido tal comunicação durante o período recursal;
	f) além das questões de interrupção de prazo já destacadas na preliminar recursal que ensejam a aplicação do artigo 186, parágrafo único do regimento Interno desta Corte, justificariam a inexistência de trânsito em julgado e possibilitariam a admissão recursal com efeitos suspensivos.;
	g) desde a transição de governo ao final de 2016, o recorrente repassou para os sucessores municipais os dados e documentos hábeis à prestação de contas dos recursos do programa, bem como antes do final do prazo de prestação de Contas encaminhou cópia da prestação de contas com toda documentação necessária ao Município, juntou no sistema SigPC do FNDE a documentação que não foi encaminhada ao FNDE por desídia do sucessor Municipal;
	h) cabia apenas ao FNDE e eventualmente a este TCU se manifestar sobre tal prestação de Contas, e, obviamente a responsabilidade por eventual despesa irregular seria do Recorrente, não havendo como se imputar ao sucessor eventual erro da execução financeira. E, desta feita a responsabilidade por prestar contas era do atual prefeito e não do Recorrente;
	i) findo o mandato do Recorrente, e, mesmo ciente da existência deste saldo em conta o sucessor não realizou a devolução para a conta do convênio do valor de R$ 38.905,03 (trinta e oito mil novecentos e cinco reais e três centavos) ;
	j) ainda que o valor de R$ 52.000,00 tivesse após a transferência sido aplicado com despesas do Município diversas do objeto do programa, e, ainda que o valor de R$ 2.621,80 gastos com material de limpeza dos depósitos de merenda escolar, fujam do objeto do programa, tais valores serviram ao Município tendo sido o ente beneficiado com a aplicação supostamente irregular dos recursos. E, de acordo com a decisão normativa 57/2004 do TCU, a responsabilidade pela devolução dos recursos é do Município e não do ex-gestor.
	É o relatório.

8.1. Joanilson Guedes Barbosa (13.295/OAB-PB) e outros, representando Francisco de Assis Carvalho.

Não atuou.

TOMADA DE CONTAS ESPECIAL. PROGRAMA NACIONAL DE ALIMENTAÇÃO ESCOLAR. EXERCÍCIO DE 2016. OMISSÃO NO DEVER DE PRESTAR CONTAS. AUSÊNCIA DE COMPROVAÇÃO DE APLICAÇÃO REGULAR DE RECURSOS FEDERAIS. REVELIA. IRREGULARIDADE DAS CONTAS. DÉBITO. MULTA. RECURSO DE RECONSIDERAÇÃO APÓS O PRAZO DE QUINZE DIAS. CONHECIMENTO. AGRAVO CONTRA DESPACHO QUE INDEFERIU A CONCESSÃO DE EFEITO SUSPENSIVO. CONHECIMENTO. RAZÕES RECURSAIS INSUFICIENTES PARA ALTERAR A DECISÃO RECORRIDA. REJEIÇÃO.

TOMADA DE CONTAS ESPECIAL (TCE)

Secretaria de Recursos (Serur).

Trata-se de agravo apresentado por Francisco de Assis Carvalho contra despacho que negou efeito suspensivo a seu recurso de reconsideração interposto contra o Acórdão 3575/2020-TCU-Segunda Câmara, que julgou suas contas irregulares, condenou-o ao ressarcimento do dano causado ao erário e aplicou-lhe multa, em razão de omissão no dever de prestar contas de recursos federais oriundos do Programa Nacional de Alimentação Escolar (PNAE) , no exercício de 2016, repassados pelo FNDE ao município de Olho D'água - PB, em um total de R$ 147.096,86 (peça 3) .
2.	Em síntese, o agravante foi devidamente notificado do mencionado acórdão em 5/5/2020 mediante o Ofício 15.694/2020-TCU/Seproc (peças 46 e 47) em seu endereço constante da base da Receita Federal (peça 39) , de acordo com o disposto no art. 179, II, do Regimento Interno/TCU. Considerando o teor das Portarias-TCU 61/2020 e 71/2020, as quais estabelecem a suspensão dos prazos processuais durante o período de 23/3/2020 a 20/5/2020, a Serur identificou que o apelo foi interposto após o total de 113 dias da data limite, devido ao que concluiu por sua intempestividade.
3.	Em face de o recorrente ter inserido, nesta fase processual, documentos inéditos nos autos que seriam capazes, ao menos em tese, de influenciar a decisão de mérito proferida no presente processo, acolhi proposta da Serur, com base no artigo 285, § 2º, do RI/TCU, e conheci do recurso, sem efeito suspensivo. 
4.	Não obstante, conforme descrito no relatório precedente, o agravante deseja ver reconhecido por este Tribunal o efeito suspensivo em seu recurso, em especial pelo fato de pretender se candidatar a cargo eletivo nas eleições de 2020. Acrescenta, ainda, que o fato de ter sido acometido por doença no período de apresentação do recurso prejudicou a observância dos prazos regimentais.
5.	Não assiste razão ao insurgente.
6.	O Regimento Interno deste Tribunal, em seu art. 285, é expresso ao definir a regra da interposição de recursos de reconsideração, com destaque para a possibilidade de conhecimento de apelo interposto fora do prazo, sem efeito suspensivo, desde que dentro do período de cento e oitenta dias contados do término do prazo indicado no caput :
Art. 285. De decisão definitiva em processo de prestação ou tomada de contas, inclusive especial, cabe recurso de reconsideração, com efeito suspensivo, para apreciação do colegiado que houver proferido a decisão recorrida, podendo ser formulado uma só vez e por escrito, pela parte ou pelo Ministério Público junto ao Tribunal, dentro do prazo de quinze dias, contados na forma prevista no art. 183. (...) 
§ 2º Não se conhecerá de recurso de reconsideração quando intempestivo, salvo em razão de superveniência de fatos novos e dentro do período de cento e oitenta dias contados do término do prazo indicado no caput, caso em que não terá efeito suspensivo. (grifei) 
7.	Essa possibilidade excepcional da concessão de efeito suspensivo depende das nuances de cada caso concreto em análise, o que não pode ser entendido como um permissivo generalizado.
8.	No presente caso, inexistem peculiaridades que autorizem a excepcionalização da regra.
9.	Em primeiro lugar, o recorrente, durante todo o curso do processo, tanto na fase interna quanto na externa da presente tomada de contas especial, não se mostrou diligente ao se valer dos instrumentos cabíveis para que pudesse esclarecer adequadamente a aplicação de recursos públicos postos sob a sua responsabilidade, com destaque para:
	a) a condenação imposta refere-se à omissão no dever de prestar contas de recursos federais oriundos do Programa Nacional de Alimentação Escolar (PNAE) , no exercício de 2016;
	b) na fase interna da TCE, apesar de devidamente comunicado pelo tomador de contas, não apresentou justificativas necessárias para elidir a irregularidade;
	c) na fase externa, que ensejou a prolação do Acórdão 3575/2020-TCU-Segunda Câmara, o responsável permaneceu inerte, razão por que o processo correu à sua revelia, em atenção ao disposto no art. 12, § 3º, da Lei 8.443/1992;
	d) por último, devidamente notificado do acórdão condenatório, apresenta o recurso de forma intempestiva.
10.	Em segundo, a proximidade do pleito eleitoral não deve ser percebida como fato que viabilize o aproveitamento da diretriz do "periculum in mora", visto que a data das eleições é previamente definida e conhecida por toda a sociedade. Se o recorrente deixou de adotar tempestivamente as medidas apropriadas, e por tantas vezes conforme relatado, não pode se valer da proximidade do pleito para colher um efeito suspensivo de sua decisão condenatória.
11. 	Em terceiro, mesmo que se considere a enfermidade mencionada pelo recorrente, com internação ocorrida no período entre 19/05/2020 a 25/05/2020 devido a gravidade da doença, o longo período transcorrido até a apresentação da defesa, ocorrida apenas em 10/9/2020, carece de justificativa plausível para a inobservância dos prazos regimentais, vez que a citação foi válida e este Tribunal ainda suspendeu os prazos processuais por meio das Portarias-TCU 61/2020 e 71/2020.
12.	Por último, a apresentação de novos elementos, apesar da convicção pessoal do recorrente de que a decisão "visivelmente será revisada", necessita da devida análise por parte deste Tribunal, ou seja, as razões recursais buscam indevidamente a tentativa de antecipação da discussão de mérito nesta fase de conhecimento. Vale ressaltar que o caso concreto já teve uma primeira apreciação por esta Corte, com a manifestação pela irregularidade das contas em função da documentação constante dos autos até então.
13.	Nestes termos, conheço do agravo e lhe nego provimento.
	Ante o exposto, voto por que seja adotado o acórdão que submeto à apreciação deste Colegiado.
TCU, Sala das Sessões Ministro Luciano Brandão Alves de Souza, em 27 de outubro de 2020.
Ministro JOÃO AUGUSTO RIBEIRO NARDES 
Relator